臺灣臺南地方法院民事判決　　　　　　　　　　　　九十一年度重訴字第一六○號
　　原　　　告　保證責任臺南市第五信用合作社
　　法定代理人　乙○○
　　訴訟代理人　甲○○
　　被　　　告　丙○○
右當事人間請求給付借款事件，本院判決如左：
    主    文
被告應給付原告新台幣捌佰貳拾萬元，及自民國九十年十二月四日起至清償日止，按
年息百分之八計算之利息，暨自民國九十一年一月五日起至清償日止，逾期在六個月
以內者，按上開利率百分之十，逾期超過六個月以上者，按上開利率百分之二十計算
之違約金。
訴訟費用由被告負擔。
    事    實
甲、原告方面：
一、聲明：求為判決如主文所示。
二、陳述：
  （一）訴外人黃金乾於民國（下同）八十一年六月二日邀同訴外人林姭、被告丙○
        ○為連帶保證人，向原告借款新台幣（下同）八百五十萬元，約定借款期間
        為一年，按月付息，期滿返還本金，利息則依原告基本放款利率之變動而調
        整，如未依約給付利息，即喪失期限利益，全部債務視為到期，除應即清償
        本金及按原約定利率計付遲延利息外，逾期在六個月以內部分，按上開利率
        百分之十，逾期超過六個月部分，按上開利率百分之二十加付違約金，嗣借
        款期間屆至後，債務人聲請展期一年，之後又經數次展期，迄至九十年六月
        四日雙方又簽訂借據，約定借款期間至九十一年六月二日止，期間債務人於
        九十年十一月間已先清償三十萬元本金，惟利息部分則僅繳納至九十年十二
        月三日止，之後即拒不繳納，迭經催討無效，本件債務已視為全部到期，經
        核原告尚有本金八百二十萬元，及自九十年十二月四日起至清償日止，按調
        整後之年息百分之八計算之利息，暨自九十一年一月五日起至清償日止，逾
        期在六個月以內者，按上開利率百分之十，逾期超過六個月以上者，按上開
        利率百分之二十計算之違約金未獲受償，而被告為連帶保證人，自應負連帶
        給付責任，原告為此依連帶保證之法律關係，提起本件訴訟，請求判決如聲
        明所示。
  （二）對於被告答辯之陳述：
        依據原告之內部規定，辦理對保時，借款人及連帶保證人必須到場辦理，本
        件被告對於八十六年六月一日簽訂之授信約定書上被告之簽名為真正並不爭
        執，則被告既有在授信約定書上簽名，自足以認定授信約定書上被告之印鑑
        章為被告所親自蓋印，況被告並不否認授信約定書上所使用之印鑑章為真正
        ，則至少亦可認被告有授權借款人黃金乾蓋用其印鑑章於約定書上，被告自
        應負連帶保證責任，且依據前開授信約定書第十條之規定，債務人於辦理借
        款展期時，原告只須核對借據上借款人及連帶保證人之印文與授信約定書及
        印鑑卡上所蓋用者相符，即得准許之，無須再徵求連帶保證人即被告之同意
        ，雖被告辯稱其之後曾前往戶政機關辦理印鑑變更登記，然被告並未以書面
        通知原告，對於原告不生效力。
三、證據：提出借據影本一件、授信約定書影本一件、票據部份入金表影本一件、共
    用查詢單二件、放款轉期傳票影本一件、放款支出傳票影本一件、轉帳收入傳票
    影本一件、利率表一件為證，並聲請訊問證人楊文清、許世章。
乙、被告方面：
一、聲明：求為判決駁回原告之訴。
二、陳述：
  （一）訴外人黃金乾於八十一年六月一日邀被告擔任連帶保證人，向原告申貸借款
        ，借款期限自八十一年六月一日起至八十二年五月三十一日止，為期一年，
        於貸放當時被告曾簽立借據、約定書等書類留存，今原告所提出之借據上記
        載之借款期間顯與被告之前開保證期間不符，原告應無權請求，被告之保證
        責任當然消滅。
  （二）被告於對保當時所用之印鑑章於申貸對保後旋告遺失，被告並已於八十一年
        八月十三日向台南市南區戶政事務所申辦印鑑遺失登記，足證被告保證之原
        意並未及於原告所提出之本件借據。
  （三）原告延用被告於八十一年間簽訂之授信約定書，對於被告妄加連帶保證責任
        ，原告自始至終未告知被告，亦未徵詢被告之意見，原告惡意掩飾之行徑，
        已甚明顯，顯失公平誠信原則，按原告主張之授信約定書第十條仍應探求當
        事人之真意，以明連帶保證之範圍，而本件被告之真意僅在擔保八十一年時
        黃金乾所借之款項，自不須對黃金乾於九十年六月四日新借之款項負責。被
        告於原告初貸時，擔任債務之連帶保證人，然於債務已屆清償期時，原告在
        無任何告知被告之情況下，妄然同意予以延期清償（展期），徒增保證期限
        責任於被告，實有失公平，且原告為一專業貸放款項機構，其所為實有失偏
        頗。
  （四）又按原告銀行長久以來，即習慣將連帶保證人列為其與消費者間定型化借貸
        契約中不可或缺之一部分，此舉已明顯構成民法新增條文第二百四十七條之
        一所規定之「顯失公平」之情形，且該規定將適用範圍溯及至施行日前，故
        本件被告所簽訂之系爭授信約定書依該規定應可認為無效，另消費者保護法
        第十二條亦有類似之規定，故該約定書之內容因違反誠信原則與平等互惠原
        則而無效，至為灼然。
丙、本院依職權傳訊證人林姭。
    理　　由
一、原告起訴主張：訴外人黃金乾於八十一年六月二日邀訴外人林姭及被告為連帶保
    證人，向原告借款八百五十萬元，約定借款期間為一年，按月付息，期滿返還本
    金，利息則依原告基本放款利率之變動而調整，如未依約給付利息，即喪失期限
    利益，除應即清償本金及按原約定利率計付遲延利息外，逾期在六個月以內部分
    ，按上開利率百分之十，逾期超過六個月部分，按上開利率百分之二十加付違約
    金，嗣借款期間屆至後，經數次展期，迄至九十年六月四日雙方又簽訂借據，約
    定借款期間至九十一年六月二日止，期間債務人已先清償三十萬元本金，惟利息
    部分則僅繳納至九十年十二月三日止，迭經催討無效，本件債務已視為全部到期
    ，經核原告尚有如聲明所示之本金、遲延利息與違約金未獲清償，被告既為連帶
    保證人，自應負連帶給付責任，原告為此依連帶保證之法律關係，提起本件訴訟
    ，請求判決如聲明所示等語。
二、被告則以：訴外人黃金乾於八十一年六月一日邀被告擔任連帶保證人，向原告借
    款，約定借款期限至八十二年五月三十一日止，於貸放當時被告曾簽立借據、約
    定書等文件，於前開借款期限屆至後，被告之保證責任當然消滅，原告在未告知
    被告之情況下，延用被告所簽訂之授信約定書，妄然同意借款展期，徒增保證期
    限責任於被告，實有失公平，被告自不須對本件九十年六月四日之借據所載之借
    款債務負責；又被告於對保當時所用之印鑑章於申貸對保後旋告遺失，並已於八
    十一年八月十三日向戶政事務所申辦印鑑遺失登記，足證被告保證之原意並未及
    於原告所提出之本件借據；再被告於八十一年間所簽訂之授信約定書，乃係一顯
    失公平之定型化契約，有違民法第二百四十七條之一及消費者保護法第十二條之
    規定，應屬無效云云，資為抗辯。
三、查原告主張訴外人黃金乾於八十一年六月間邀訴外人林姭及被告為連帶保證人，
    向原告借款八百五十萬元，約定借款期間為一年，按月付息，期滿返還本金，利
    息則依原告基本放款利率之變動而調整，如未依約給付利息，即喪失期限利益，
    除應即清償本金及按原約定利率計付遲延利息外，逾期在六個月以內部分，按上
    開利率百分之十，逾期超過六個月部分，按上開利率百分之二十加付違約金之事
    實，業據原告提出授信約定書影本一件為證，且為被告所不爭執，自堪信為真實
    。又被告對於系爭授信約定書上立約定書人欄及對保欄「丙○○」之簽名均為其
    親自簽寫，所蓋用之印鑑章亦為真正，並與原告所提出被告之印鑑卡留存之印鑑
    相符等情亦不爭執，核與證人許世章證述其有見到被告親自在授信約定書上簽名
    等語（詳見九十一年四月三十日言詞辯論筆錄）相符，雖被告於本院初次庭訊時
    陳稱其已忘記授信約定書上之印鑑章是否為其親自蓋印等語，惟被告既不否認系
    爭授信約定書之真正，則不論授信約定書上被告之印鑑章為被告親自蓋印或授權
    他人蓋印，均不影響於該授信約定書之效力。
四、按定型化契約中之條款違反誠信原則，對消費者顯失公平者，無效，消費者保護
    法第十二條第一項固定有明文，而原告所提出之授信約定書為原告事先大量自行
    製作，再與客戶分別簽訂，雖係屬定型化契約，惟按所謂消費者，依消費者保護
    法第二條之立法解釋，指以消費為目的而為交易、使用商品或接受服務者而言。
    銀行或其他金融機構與連帶保證人間所訂立之保證契約，乃保證人擔保借款人對
    金融機構債務之清償責任，金融機構對保證人並未提供任何商品或服務，保證人
    並未因有保證契約而自銀行獲得報償，其性質應屬單務、無償契約，尚非屬消費
    者保護法之有關消費法律關係，自無該法之適用（最高法院八十八年度台上字第
    二０五三號判決參照）；又按民法第二百四十七條之一固規定：「依照當事人一
    方預定用於同類契約之條款而訂定之契約，為左列各款之約定，按其情形顯失公
    平者，該部分約定無效：一免除或減輕預定契約條款之當事人之責任者。二加重
    他方當事人之責任者。三使他方當事人拋棄權利或限制其行使權利者。四其他於
    他方當事人有重大不利益者。」，惟按所謂「定型化契約」應受衡平原則之限制
    ，係指締約之一方於契約條款已預先擬定，他方僅能依該條款訂立契約，否則即
    受不締約之不利益，此際始應適用衡平原則之法理，以排除不公平之「單方利益
    條款」。蓋此情形，倘貫徹「締約自由原則」，將使居於經濟上弱者之一方無締
    約之可能，而須忍受不締約之不利益，故縱他方接受該條款而締約，該條款亦應
    認違反衡平原則而無效，以符平等互惠原則。雖保證人通常係礙於職務從屬或情
    誼原因，而由借款人覓為其與銀行間債務之連帶保證人，惟就保證契約之法律關
    係而言，保證人既係擔保他人間之債務清償責任，並非經濟上之弱者，且未自保
    證契約獲取任何利益，如認保證契約有違民法保護保證人之任意規定，自可不訂
    定保證契約，並不會因未成為保證人而生不利益，或經濟生活受制於銀行不得不
    為保證人之情形。從而，保證人如已同意該條款，而訂定保證契約，該條款依民
    法第七百五十五條之規定，又屬當事人得依特約排除之任意規定，除另有其他無
    效之原因外，保證人即不得主張該條款為無效。準此以觀，被告等簽訂之約定書
    第十一條第二款業已載明：「立約人（即被告等）同意貴行（即原告）允許主債
    務人延期清償，毋須再徵求立約人之同意，立約人仍負全部債務之保證責任」等
    字樣，有被告等簽立之約定書影本二份附卷可稽，足見被告等對於原告允許延期
    清償一節，已為概括同意之表示，自不容援引民法第七百五十五條之規定，以原
    告未盡通知義務，或未經被告等同意主債務人延期清償，而主張免責（最高法院
    五十一年度台上字第二三五六號判決意旨參照）。
五、查本件被告擔任黃金乾借款之連帶保證人，而與原告簽訂授信約定書，被告身為
    正常之成年人，於簽約時年僅三十餘歲，應有足夠之識別及判斷能力得瞭解其所
    簽訂書面文件之涵義及效力，如其認為該授信約定書之約款對其顯不公平，自可
    不訂定之，被告並不會因未成為保證人而產生不利益。又兩造於約定書第二條約
    定：「立約人（即被告）因名稱、組織、章程內容、印鑑、代表人、代表人權限
    範圍或其他足以影響貴社（即原告）權益變更情事發生時，應即以書面將變更情
    事通知貴社，並辦妥變更或註銷留存印鑑之手續，於未為前項通知及變更或註銷
    留存印鑑手續前與貴社所為之交易，立約人均願負其責任，如因而造成貴社損害
    ，並負賠償責任。」、第十條約定：「凡持有貴社發給立約人之擔保物收據或保
    管證或立約人印鑑，前往貴社請求返還或更換擔保物及其有關文件者，均視為立
    約人之代理人，貴社得准予返還或更換之。」，則被告於簽訂約定書之後，自負
    有妥善保管印鑑之責任，被告雖辯稱其對保當時所用之印鑑章於申貸對保後旋告
    遺失，並已向戶政事務所申辦印鑑遺失登記等語，惟被告並未將上開情事通知原
    告，亦未向原告辦理變更印鑑等手續，為被告所自承，而原告所提出本件展期後
    之九十年六月四日之借據上，連帶保證人欄「黃金燦」之簽名雖非被告所親自簽
    寫，然印鑑章為真正，與被告前所簽訂之授信約定書及留存於原告處之印鑑卡上
    之印鑑相符等情，為兩造所不爭執，則縱使系爭借據上之印鑑章並非被告所親自
    蓋印，然被告既未妥善保管印鑑章，又未向原告辦理變更印鑑手續，致他人持有
    被告之印鑑章，原告因此視該人為被告之代理人而逕與簽約，該人代理被告與原
    告簽訂之借據等書面文件，自仍屬合法有效，系爭授信約定書上之前開約款亦無
    何違反誠信原則或對被告不公平之情事可言，再兩造於簽訂借據時，借據背面所
    訂定之遵守條件第七條第一項已明定：「貴社（即原告）如允許借款人展期延期
    或部份償還時，不必徵求連帶保證人之同意，連帶保證人仍負其責任。」，足見
    被告對於系爭借款之展期清償已表示同意。揆諸前開說明，系爭授信約定書並無
    民法第二百四十七條之一及消費者保護法第十二條規定之適用，被告辯稱該約定
    書無效，及原告於借款人申請延期清償時未盡通知被告之義務，被告並未同意借
    款人延期清償，故展期後被告不應再負保證人責任云云，為無理由，被告既已同
    意系爭借款展期清償，對於九十年六月四日簽訂之借據所示之展期後之借款債務
    ，仍應負連帶保證責任。
六、再按稱保證者，謂當事人約定，一方於他方之債務人不履行債務時，由其代負履
    行責任之契約；保證債務，除契約另有訂定外，包含主債務之利息、違約金、損
    害賠償及其他從屬於主債務之負擔，民法第七百三十九條、第七百四十條分別定
    有明文。又保證債務之所謂連帶，係指保證人與主債務人負同一債務，對於債權
    人各負全部給付之責任而言（最高法院四十五年台上字第一四二六號判例參照）
    。查被告既為本件借款之連帶保證人，揆諸前開說明，自應負連帶給付借款之責
    。
七、從而，原告依連帶保證之法律關係，請求被告給付八百二十萬元，及自九十年十
    二月四日起至清償日止，按年息百分之八計算之利息，暨自九十一年一月五日起
    至清償日止，逾期在六個月以內者，按上開利率百分之十，逾期超過六個月以上
    者，按上開利率百分之二十計算之違約金，為有理由，應予准許。
八、本件事證已臻明確，兩造其餘攻擊防禦方法及舉證，於判決結果不生影響，爰不
    予一一論列。
九、據上論結，本件原告之訴為有理由，依民事訴訟法第七十八條，判決如主文。
中　　　華　　　民　　　國　　九十一　　年　　　五　　　月　　二十一　　日
　　　　　　　　　　　　　　　　　臺灣臺南地法院民事第三庭
~B法　　　官　葉惠玲
右為正本係照原本作成。
如對本判決上訴須於判決送達後廿日內向本院提出上訴狀
中　　　華　　　民　　　國　　九十一　　年　　　五　　　月　　二十一　　日
~B法院書記官　汪姿秀
